最高法院刑事判決　　　　　　　　　　　　　　　九十一年度台上字第五四五二號
　　上　訴　人　甲○○
右上訴人因盜匪案件，不服台灣高等法院高雄分院中華民國八十九年六月二十七日第
二審判決（八十八年度上訴字第一一０六號，起訴案號：台灣高雄地方法院檢察署八
十六年度偵字第二七九七一號），提起上訴，本院判決如左：
    主  文
原判決撤銷，發回台灣高等法院高雄分院。
    理  由
本件原判決認定上訴人甲○○基於概括犯意，連續(一)、於民國八十六年十一月二十三
日上午三時五分許，與四名不詳姓名年約十八歲之男子，共同意圖為自己不法所有，
在高雄縣大樹鄉竹寮村三六六號被害人施志勳住處前，見施志勳駕駛ＶＷ｜八九三五
號自用小客車（搭載其妻王秀金及年約一歲之兒子施政呈）正準備停放車輛，上訴人
持其所有非管制之刀械一把將施志勳押住，另一男子持其所有木棍一支押住王秀金，
致施志勳等二人無法抗拒，任由上訴人等人取去王秀金身上現金新台幣（下同）二萬
九千元、金戒指二只、金項鍊、手鍊各一條、呼叫器二個（一為空號、一為0000
00000號）、國民身分證、駕駛執照及金融卡各一枚，並將該車開走。(二)、翌日
一時十分許，上訴人又與另二不詳姓名十四歲以上之男子，共同駕駛搶得之前揭汽車
，在高雄市○○區○○街十三號前，以車輛擋住剛停好車之被害人賴益信所駕駛之Ｂ
Ｒ｜一七五六號汽車（搭載其妻邱金玉），上訴人與其中一名男子分持類似番刀之刀
械各一把，押住賴益信等二人，併劃傷邱金玉臉頰（傷害部分未經告訴及起訴），致
其二人無法抗拒，任上訴人等人搶去皮包二只（內有現金共六十萬元、賴益信及邱金
玉之國民身分證各一枚、高雄銀行之提款卡一張、空白支票簿一本、存摺印章一枚及
客戶之車籍資料二十份、印章二個、國民身分證二張等物）暨賴益信所有第0000
00000號行動電話一具後逃逸。嗣施志勳報警，於八十六年十一月二十四日指認
上訴人之照片而查知上情，其被搶走之汽車於同年月二十六日下午七時六分許，在高
雄市前鎮區樂群國小旁，由高雄市政府警察局保安大隊查獲，並經施志勳領回，其餘
金錢財物為上訴人等人花用完畢，其他證件等物則被丟棄滅失。因而撤銷第一審之科
刑判決，改判仍論處上訴人共同連續意圖為自己不法所有，以強暴致使不能抗拒而取
他人之物罪刑。固非無見。
惟查：審理事實之法院，應於被告有利及不利之證據，一律加以注意，對被告否認犯
罪有利之辯解事證，尤應詳為調查，再綜合調查所得全案證據資料，本於經驗及論理
法則以定其取捨，並將取捨證據及得心證之理由於判決內詳為說明。故證據雖已調查
，倘其內容尚欠明瞭，猶有其他必要證據並未調查，仍難遽為被告有利或不利之認定
。本件上訴人自始否認有任何犯行，且就事實欄所載第二次盜匪行為，辯稱案發時其
在家中睡覺，並未外出等語（偵查卷第十三頁背面）。原審對上訴人此項不在場之有
利辯解，未為任何調查，亦未說明無調查必要之理由，自屬於法有違。又賴益信於八
十六年十一月二十四日上午一時許向高雄縣警察局苓雅分局民權派出所報案，指稱作
案歹徒之特徵為「歹徒三人均為男性，年齡大約二十出頭，體型瘦瘦的，身高約一百
六十公分左右，髮型短髮，膚色白」（原審卷第六十八頁），上訴人辯稱與其身高、
膚色均不相符。賴益信前揭歹徒特徵之陳述，究係指上訴人抑為其他犯罪行為人？如
係上訴人，其陳述與上訴人之特徵是否相符？此攸關上訴人涉犯罪名成立與否之重要
事項，自有其調查之必要性。原審並未澈查釐清，亦有證據調查未盡之違法。以上或
係上訴意旨所指摘，或為本院得依職權調查之事項，應認原判決有撤銷發回更審之原
因。上訴人行為後，懲治盜匪條例經總統於九十一年一月三十日明令廢止，刑法第三
百二十八條亦同時修正公布，自同年二月一日生效。案經發回，應併注意法律變更之
比較適用，附此敘明。
據上論結，應依刑事訴訟法第三百九十七條、第四百零一條，判決如主文。
中      華      民      國    九十一    年      九      月    二十六    日
                              最高法院刑事第十二庭
                                  審判長法官  張  淳  淙
                                        法官  謝  俊  雄
                                        法官  蘇  振  堂
                                        法官  張  春  福
                                        法官  呂  丹  玉
      右正本證明與原本無異
                                              書  記  官
中      華      民      國    九十一    年      十      月      四      日
